---
title: "Banko Paskolų Duomenų Eksploratyvinė Analizė"
author: "EM"
date: "16/01/2024"
output:
  html_document:
    keep_md: true
---

## Įvadas

Ši ataskaita skirta eksploratyvinei banko paskolų duomenų analizei. Mes įvertinsime pagrindines duomenų tendencijas, atliksime kintamųjų apžvalgą ir vizualizuosime svarbiausius duomenų aspektus.

## Duomenų Paruošimas ir Įkėlimas

Reikalingų bibliotekų įkėlimas:

```{r message=FALSE, warning=FALSE}

library(tidyverse)
library(knitr)
library(tibble)
library(ggplot2)
library(scales)
library(DT)
library(dplyr)
library(plotly)
```

Duomenų įkėlimas (naudojamas cache=TRUE efektyvumui užtikrinti):

```{r message=FALSE, warning=FALSE, cache=TRUE}

df <- read.csv("../../project/1-data/1-sample_data.csv")
```

## Duomenų Rinkinio Apžvalga

Duomenų failo dimensijos:

```{r  echo=FALSE}

dim(df)
```

Duomenų failas turi **1000000 eilučių** ir **9 stulpelius**, toliau apžvelgiame kintamuosius:

```{r echo=FALSE, message=FALSE, warning=FALSE}

summary(df) %>%
  kable()
```

Minėti 9 stulpeliai:

-   **`id`**: naudojamas kaip atitinkamos eilutės identifikatorius.
-   **`y`**: dvejetainis kintamasis, naudojamas nurodyti, ar suteikti paskolą (1), ar ne (0).
-   **`amount_current_loan`**: dabartinės paskolos dydis.
-   **`term`**: paskolos išsimokėjimo terminas.
-   **`credit_score`**: kreditingumo reitingas.
-   **`loan_purpose`**: kokiam tikslui bandoma gauti paskolą.
-   **`yearly_income`**: paskolos gavėjo metinio uždarbio dydis.
-   **`home_ownership`**: paskolos gavėjo būsto tipas (savininkas, nuomininkas, t.t.).
-   **`bankruptcies`**: paskolos gavėjo bankrotų skaičius.

Matome, jog **y** reikšmės yra rodiklis, ar paskola bus patvirtinta, todėl modeliavime tai bus mūsų pagrindinis kategorinis kintamasis.

# Išsami Duomenų Analizė

Kintamųjų tipų keitimas ir **N/A** reikšmių analizė:

-   Pakeičiame kintamuosius **y** ir **loan_purpose** į faktoriaus tipo kintamuosius;
-   Apžvelgiame pagrindinius paskolos tikslus;
-   Nustatome, kiek **N/A** reikšmių yra dokumente bei stulpeliuose;

Pagrindinių paskolos tikslų apžvalga:

```{r echo=FALSE}

df$loan_purpose <- as.factor(df$loan_purpose)
df$y <- as.factor(df$y)
```

```{r echo=FALSE}

df %>%
  group_by(loan_purpose) %>%
  summarise(n = n()) %>%
  arrange(desc(n)) %>%
  datatable()
```

Didžioji dalis paskolą bando gauti siekiant **padengti jau turimą paskolą** (arti 80%), kiti tikslai po didžiajai daliai buitiniai (**namų remontas, mašinos pirkimas, kt.**) bei laisvalaikio (**išvykos, poilsis, t.t.**).

**N/A** reikšmių apžvalga:

```{r echo=FALSE, message=FALSE, warning=FALSE}

missing_values <- colSums(is.na(df))
missing_values_df <- data.frame("Na_skaicius" = missing_values)
missing_values_df <- rownames_to_column(missing_values_df, var = "Stulpelis")

missing_values_df %>%
  arrange(desc(Na_skaicius)) %>%
  datatable()
```

**N/A** reikšmes turi tik trys kintamieji- **credit_score**, **yearly_income** ir **bankruptcies**. Pagal **N/A** reikšmių kiekius kintamuosiuose sprendžiame, jog kintamieji **credit_score** (apie 30% reikšmių- **N/A**) bei **yearly_income** (apie 20% reikšmių - **N/A**) nebus tokie reikšmingi paskolos suteikimo procese, kaip kad kiti kintamieji.

Atvaizduojame paskolos suteikimo duomenis pagal paskolos tikslą:

```{r echo=FALSE, message=FALSE, warning=FALSE}

df %>%
  group_by(y, loan_purpose) %>%
  summarise(n = n(), .groups = 'drop') %>%
  plot_ly(x = ~loan_purpose, y = ~n, 
          color = ~as.factor(y), 
          colors = c('red', 'blue'),
          type = "bar") %>%
  layout(xaxis = list(title = 'Paskolos tikslas'), 
         yaxis = list(title = 'Paskolų kiekis'),
         barmode = 'stack',
         legend = list(title = list(text = 'Paskolos statusas'),
                       labels = c('Atmesta', 'Patvirtinta')))
```
