---
title: "Banko Paskolų Duomenų Eksploratyvinė Analizė"
author: "EM"
date: "16/01/2024"
output:
  html_document:
    keep_md: true
---

## Įvadas

Ši ataskaita skirta eksploratyvinei banko paskolų duomenų analizei. Mes įvertinsime pagrindines duomenų tendencijas, atliksime kintamųjų apžvalgą ir vizualizuosime svarbiausius duomenų aspektus.

## Duomenų Paruošimas ir Įkėlimas

Reikalingų bibliotekų įkėlimas:
```{r message=FALSE, warning=FALSE}

library(tidyverse)
library(knitr)
library(tibble)
library(ggplot2)
library(scales)
library(DT)
library(dplyr)
library(plotly)
```

Duomenų įkėlimas (naudojamas cache=TRUE efektyvumui užtikrinti):
```{r message=FALSE, warning=FALSE, cache=TRUE}

df <- read.csv("../../../project/1-data/1-sample_data.csv")
```

## Duomenų Rinkinio Apžvalga

Duomenų failo dimensijos:
```{r  echo=FALSE}

dim(df)
```
Duomenų failas turi __1000000 eilučių__ ir __9 stulpelius__, toliau apžvelgiame kintamuosius:
```{r echo=FALSE, message=FALSE, warning=FALSE}

summary(df) %>%
  kable()
```
Minėti 9 stulpeliai:

- __`id`__: naudojamas kaip atitinkamos eilutės identifikatorius.
- __`y`__: dvejetainis kintamasis, naudojamas nurodyti, ar suteikti paskolą (1), ar ne (0).
- __`amount_current_loan`__: dabartinės paskolos dydis.
- __`term`__: paskolos išsimokėjimo terminas.
- __`credit_score`__: kreditingumo reitingas.
- __`loan_purpose`__: kokiam tikslui bandoma gauti paskolą.
- __`yearly_income`__: paskolos gavėjo metinio uždarbio dydis.
- __`home_ownership`__: paskolos gavėjo būsto tipas (savininkas, nuomininkas, t.t.).
- __`bankruptcies`__: paskolos gavėjo bankrotų skaičius.

Matome, jog __y__ reikšmės yra rodiklis, ar paskola bus patvirtinta, todėl modeliavime tai bus mūsų pagrindinis kategorinis kintamasis.


# Išsami Duomenų Analizė

Kintamųjų tipų keitimas ir __N/A__ reikšmių analizė:

- Pakeičiame kintamuosius __y__ ir __loan_purpose__ į faktoriaus tipo kintamuosius;
- Apžvelgiame pagrindinius paskolos tikslus;
- Nustatome, kiek __N/A__ reikšmių yra dokumente bei stulpeliuose;

Pagrindinių paskolos tikslų apžvalga:
```{r echo=FALSE}

df$loan_purpose <- as.factor(df$loan_purpose)
df$y <- as.factor(df$y)
```

```{r echo=FALSE}

df %>%
  group_by(loan_purpose) %>%
  summarise(n = n()) %>%
  arrange(desc(n)) %>%
  datatable()
```
Didžioji dalis paskolą bando gauti siekiant __padengti jau turimą paskolą__ (arti 80%), kiti tikslai po didžiajai daliai buitiniai (__namų remontas, mašinos pirkimas, kt.__) bei laisvalaikio (__išvykos, poilsis, t.t.__).

  
__N/A__ reikšmių apžvalga:
```{r echo=FALSE, message=FALSE, warning=FALSE}

missing_values <- colSums(is.na(df))
missing_values_df <- data.frame("Na_skaicius" = missing_values)
missing_values_df <- rownames_to_column(missing_values_df, var = "Stulpelis")

missing_values_df %>%
  arrange(desc(Na_skaicius)) %>%
  datatable()
```
__N/A__ reikšmes turi tik trys kintamieji- __credit_score__, __yearly_income__ ir __bankruptcies__. Pagal __N/A__ reikšmių kiekius kintamuosiuose sprendžiame, jog kintamieji __credit_score__ (apie 30% reikšmių- __N/A__) bei __yearly_income__ (apie 20% reikšmių - __N/A__) nebus tokie reikšmingi paskolos suteikimo procese, kaip kad kiti kintamieji.

Atvaizduojame paskolos suteikimo duomenis pagal paskolos tikslą:
```{r echo=FALSE, message=FALSE, warning=FALSE}

df %>%
  group_by(y, loan_purpose) %>%
  summarise(n = n(), .groups = 'drop') %>%
  plot_ly(x = ~loan_purpose, y = ~n, 
          color = ~as.factor(y), 
          colors = c('red', 'blue'),
          type = "bar") %>%
  layout(xaxis = list(title = 'Paskolos tikslas'), 
         yaxis = list(title = 'Paskolų kiekis'),
         barmode = 'stack',
         legend = list(title = list(text = 'Paskolos statusas'),
                       labels = c('Atmesta', 'Patvirtinta')))
```

